臺灣高等法院高雄分院民事判決　九十一年度上易字第三○號
　　　上　訴　人　　 甲○○
　　　附帶上訴人　　 乙○○
右當事人間請求損害賠償事件，上訴人對於中華民國九十年十一月二十日台灣屏東地
方法院九十年度訴字第二九八號第一審判決提起上訴，被上訴人為附帶上訴，並為訴
之追加、變更，本院判決如左：
      主      文
原判決關於駁回附帶上訴人後開第二項(一)、(二)之訴部分，暨除確定部分外訴訟費用之
裁判廢棄。
上訴人應再給付附帶上訴人(一)新台幣貳拾捌萬仟肆佰玖拾陸元。(二)其中新台幣拾貳
萬仟肆佰玖拾陸元自民國九十一年三月十六日起至清償日止，按週年利率百分之五
計算之利息。(三)新台幣拾陸萬元自民國九十一年三月十六日起算至清償日止，按週年
利率百分之五計算之利息。
附帶上訴人其餘附帶上訴及追加之訴均駁回。
上訴人之上訴駁回。
第一審（除確定部分外）、二審訴訟費用，由上訴人負擔三分之一，餘由附帶上訴人
負擔。
      事實及理由
一、按訴之變更或追加，非經他造同意不得為之，但擴張或減縮應受判決事項之聲明
    者，不在此限，民事訴法第四百四十六條第一項、第二百五十五條第一項第三款
    定有明文。查本件附帶上訴人於原審係請求上訴人給付新台幣（下同）二百四十
    一萬二千一百十八元，及其中四十一萬二千一百十八元自起訴狀繕本送達翌日（
    即民國九十年二月六日）起算之法定遲延利息。附帶上訴人僅就其敗訴部分於一
    百八十萬五千八百二十七元及其自附帶上訴狀繕本送達上訴人翌日（即九十一年
    三月十六日）起算之法定遲延利息之範圍內提起附帶上訴，其中一百六十萬元（
    0000000-000000=0000000）部分，於原審未請求利息，該部分利息之請求係屬追
    加，其中二十萬五千八百二十七元（原審認附帶上訴人醫藥費四十一萬二千一百
    十八元，其中四十一萬一千六百五十五元部分有理由，附帶上訴人就原審駁回之
    部分未上訴，000000-000000=205827）部分，於原審係請求自起訴狀繕本送達翌
    日起算之利息，於本院該部分利息之請求，則屬減縮，核皆未變更訴訟標的，而
    僅係部分擴張及部分減縮應受判決事項之聲明，此訴之變更、追加，雖未經被上
    訴人同意，揆諸前揭說明，仍應准許，合先敘明。
二、附帶上訴人主張：上訴人於民國八十八年十二月五日下午六時許，駕駛農耕機行
    經屏東縣高樹鄉○○村○○路十三號時，本應注意車輛行進中之車前狀況，並隨
    時採取必要之安全措施，而依當時情狀並無不能注意之情形，竟疏未注意，適被
    上訴人蹲在自家門口路邊接水管時，因上訴人所駕駛之農耕機之車尾於行進中因
    車尾擺動而向路邊突出，致農耕機之車尾勾住被上訴人之褲子左腳褲管，致被上
    訴人遭該農耕機拖行至路中央後再落地，並受有左鎖骨、左脛骨、右脛骨、右腓
    骨、右撓骨、尺骨等骨折，及第三、四、五頸椎板凸起等之傷害，而原審被告劉
    文虎係被上訴人之父親，且為車輛所有人，因上訴人無照駕駛農耕機，應負連帶
    賠償責任。被上訴人因上訴人之侵權行為而受有如下之損害：(一)醫療費用四十一
    萬二千一百十八元。(二)精神損害二百萬元。爰依侵權行為之法律關係請求上訴人
    及劉文虎連帶賠償二百四十一萬二千一百十八元，及其中四十一萬二千一百十八
    元自起訴狀繕本送達翌日起算之法定遲延利息（原審駁回附帶上訴人請求劉文虎
    給付部分，僅命上訴人給付附帶上訴人六十萬五千八百二十八元，及其中二十萬
    五千八百二十八元自九十年二月六日起算之法定遲延利息；上訴人不服提起上訴
    ；附帶上訴人僅就原審命上訴人給付之金額之外，於一百八十萬五千八百二十七
    元及自附帶上訴狀繕本送達上訴人翌日起算之法定遲延利息之範圍內提起附帶上
    訴，則其餘未附帶上訴部分，應已確定）。於本院聲明：(一)上訴駁回。(二)原判決
    關於駁回附帶上訴人後開之訴，及該部分假執行之聲請均廢棄。(三)被上訴人應再
    給付附帶上訴人一百八十萬五千八百二十七元，及自附帶上訴狀繕本送達上訴人
    翌日起算之利息。(四)願供擔保請准宣告假執行。
三、上訴人則以：本件事故非上訴人所為，上訴人當時所駕駛農耕機係行駛於道路中
    間，並無偏左，而車後二片犁耙向上收起，犁耙距離地面約二尺高，而附帶上訴
    人左腳褲管離其腳板約二、三吋高，且農耕機之犁耙無法左右伸張，未超出車身
    ，不可能鉤住附帶上訴人之褲管，附帶上訴人摔傷是其他原因所致，且附帶上訴
    人蹲於路旁阻礙交通亦有重大過失，上訴人之請求為無理由等語，資為抗辯。於
    本院聲明。(一)原判決不利於上訴人部分廢棄。(二)右開廢棄部分，附帶上訴人在第
    一審之訴及其假執行之聲請均駁回。(三)附帶上訴駁回。
四、按因故意或過失，不法侵害他人之權利者，負損害賠償責任；汽車行駛時，駕駛
    人應注意車前狀況，並隨時採取必要之安全措施。民法第一百八十四條第一項前
    段、道路交通安全規則第九十四條第三項分別定有明文。查上訴人固不否認於右
    揭時間、地點駕駛農耕機之事實，惟以前揭情詞置辯，是本件首須審究者乃上訴
    人有無於上開時地肇事，致附帶上訴人受有左鎖骨、左脛骨、右脛骨、右腓骨、
    右撓骨、尺骨等骨折及第三、四、五頸椎板凸起等傷害，經查：
  (一)證人即附帶上訴人之子歐佳章目睹本件事故之發生，於刑事案件偵查（八十九年
    偵字第三二二○號）及一審（八十九年交易字第一二九號）時均證稱：上訴人於
    勾到附帶上訴人後，因其呼叫才停下探看等情（刑事一審卷第二二頁、第二三頁
    ），上訴人於警訊及刑事案件審理時均自承係因聽到附帶上訴人之子的叫聲後始
    停下車來等情屬實（警訊卷八十九年五月十日筆錄、刑事一審卷第五八至第五九
    頁），且上訴人亦自承當時其車子前後均無其他車輛等語在卷（本院九十年交上
    易字第七七號卷第二五頁，以下稱刑事二審卷）；又證人即附帶上訴人之妻歐陽
    秋菊亦於刑事一審理時證述；附帶上訴人被鉤至路中央，當時沒車子經過，伊問
    上訴人有無撞到人，上訴人自己說有感覺壓到人等語（刑事一審卷第六一頁）；
    且當時附帶上訴人在與水泥工即證人藍大明鋪設水泥後，正以水管接水欲清理庭
    院，因當時上訴人所駕駛農耕機聲音甚大，而上訴人之車經過後，附帶上訴人即
    倒在地上流血，附帶上訴人之媳婦甚且質問上訴人勾到人是否知道等情，業經證
    人藍大明於原審到庭證述明確（原審卷第一八七頁）。此外，證人即事發後十分
    鐘即趕到現場處理之警員陳正秋亦證稱：當時上訴人所駕駛的農耕機還在現場，
    伊有問過在現場之附帶上訴人媳婦及鄰居等人，確認上訴人所駕駛農耕機為肇事
    車輛，是肇事後他們將上訴人叫住停下來的等情屬實（本院卷第一０二頁）。是
    以，綜合前揭證人所述，及事故發生之前，附帶上訴人原與證人藍大明一同工作
    ，並無受傷情事，嗣上訴人駕車經過後始發生附帶上訴人受傷之事，本件事故確
    係上訴人駕駛農耕機肇事所致，堪予認定。此外，上訴人抗辯附帶上訴人係因其
    他原因受傷云云，亦未能舉證以實其說，尚難採信。
  (二)至陳正秋雖證稱：伊當時有注意看犁耙的形狀，附帶上訴人當天是被「Ｖ字型」
    犁耙勾到，伊於抵達現場後有拍照等語（本院卷第一０三頁），然該照片（刑事
    一審卷第四三頁）雖因天色昏暗及距離過遠拍攝效果不佳，然仍可看出該肇事之
    農耕機之犁耙係同方向二個Ｃ字型弧狀，與上訴人所稱其當時所駕駛之「Ｃ字型
    弧狀」二板犁（見本院卷第八四頁照片）相同，足認該農耕機確係肇事車輛無誤
    。而依陳正秋於他處拍攝之「Ｖ字型」一板犁照片（本院卷第八四頁、外放證物
    照片）觀之，犁耙之形狀為方向相背之弧形連接成一片Ｖ字型，與前述現場所照
    肇事車輛犁耙之形狀明顯不符，陳正秋該部分證詞顯係出於誤認，尚無足採。則
    上訴人抗辯不可能有該種形狀之犁耙存在，請求向全省農具生產工廠查詢部分，
    即無調查之必要。
  (三)又證人古星樓、朱耀崑雖於刑事審理時證稱：上訴人當時所用之犁耙不可能突出
    輪胎勾到人等語（刑事一審卷第六０頁、刑事二審卷第一一一頁），惟事故發生
    地前有一轉角，上訴人係駕車沿該轉角左轉，業經原審勘驗現場屬實，並有現場
    圖附卷可稽（原審卷第一八０頁），而車輛行駛中係活動之狀態，車頭擺動，車
    尾亦會隨之擺動，且車身越長，車尾擺動弧度越大，即如車頭向左偏轉時，車尾
    即會自動向右方移動，並非車頭過了，車尾就不會撞到人。查本件上訴人駕車左
    轉後，因車尾偏向右邊，且因農耕機後附載有犁耙，使車身加長（見本院卷第八
    五頁照片），致車尾右偏弧度加大，而撞及位於路右邊之附帶上訴人，核與車輛
    行進動線相符，是上訴人辯稱犁耙不可能超出輪胎，而撞及附帶上訴人云云，委
    不足採。
  (四)上訴人於右揭時地駕車本應注意車前狀況，且依當時情形，又無不能注意之情形
    ，竟疏於注意上開規定，致肇事使附帶上訴人受傷，其有過失堪予認定。又本件
    附帶上訴人因車禍受有左鎖骨、左脛骨、右脛骨、右腓骨、右撓骨、尺骨等骨折
    ，及第三、四、五頸椎板凸起等之傷害，亦有財團法人屏東基督教醫院出具之診
    斷證明書附卷可稽（偵查卷第一三頁至一五頁），是上訴人之過失與附帶上訴人
    所受傷害間，具有相當因果關係，應堪認定。刑事部分，上訴人亦經判處罪刑確
    定在案，業據本院依職權調閱本院九十年度交上易字第七七號刑事卷宗全部查明
    屬實。
  (五)又附帶上訴人於自家門口清洗路面時，亦疏未注意儘量靠路邊，並設置警告標誌
    等適當之防護措施，以避免損害之發生，就本件事故之發生亦有過失，是上訴人
    抗辯附帶上訴人與有過失一節足可採信。本院審酌上訴人因未注意車前狀況，及
    車尾之進行動態，而採取適當之安全措施，致本件車禍之發生，其過失情節較為
    嚴重，而附帶上訴人因未注意緊靠路邊，過失情節較輕等情，乃認上訴人就本件
    車禍之發生應負百分之八十責任；附帶上訴人應負擔百分之二十責任。
五、再按不法侵害他人之身體或健康者，對於被害人因此喪失少勞動能力或增加生活
    上之需要時，應負損害賠償責任；不法侵害他人之身體、健康者，被害人雖非財
    產上之損害，亦得請求賠償相當之金額，民法第一百九十三條第一項、民法第一
    百九十五條第一項分別定有明文。上訴人既不法侵害附帶上訴人身體，則上訴人
    對於附帶上訴人因此受有醫藥費用及精神上損害，自應依前揭法律規定負損害賠
    償責任。茲審酌附帶上訴人所受之損害如下：
  (一)醫療費用四十一萬一千六百五十五元部分：附帶上訴人業據提出全民健保病患醫
    療費用證明書及醫療費用單據五紙為證（附民卷第一一頁至第一五頁），核其支
    出費用均為醫療必要之支出，其此部分有理由，應予准許。
  (二)精神慰藉金二百萬元部分：附帶上訴人務農為業，每月收入約三萬餘元，因本件
    車禍事故自八十九年三月六日至同月十七日住院，於同月七日接受椎間盤切除及
    骨融合手術，同月九日接受清瘡手術，復於同月二十二日至二十三日住院，名下
    有土地及房屋共十三筆，汽車一輛，有診斷證明書及財政部財稅資料中心調卷明
    細表附卷可稽（附民卷第五頁、第六頁、原審卷第四０頁、第六一至第六三頁）
    ；上訴人無固定收入，現就讀國立高雄科技技術學院，名下並無任何財產，有學
    生證及財政部財稅資料中心調件明細表在卷可參（原審卷第三０頁第六三頁），
    本院審酌兩造之上開身份、經濟、地位等一切情狀，認附帶上訴人所得請求之精
    神上損害在七十萬元範圍內為適當，逾此金額之請求，為無理由，應予駁回。
  (三)綜上，被上訴人因本件車禍事故，共受有一百十一萬一千六百五十五元之損害（
    411655+700000=0000000）
六、末按損害之發生或擴大，被害人與有過失者，法院得減輕賠償金額，民法第二百
    十七條第一項定有明文。本件上訴人因未充分注意車前狀況，就本件損害之發生
    應負百分之八十責任，已如前述。是上訴人本應賠償附帶上訴人一百十一萬一千
    六百五十五元，惟依前開規定減少賠償金額百分之二十後，附帶上訴人得請求金
    額為八十八萬九千三百二十四元（411655x0.8=329324，700000x0.8＝560000，
    329324+560000=889324，元以下四捨五入），逾此範圍之請求為無理由，應予駁
    回。
七、綜上所述，附帶上訴人本於侵權行為之法律關係，請求上訴人給付八十八萬九千
    三百二十四元，及其中二十萬五千八百二十八元自九十年二月六日起算、其餘部
    分自附帶上訴狀繕本送達上訴人翌日（即九十一年三月十六日）起算之法定遲延
    利息，為有理由，應予准許。逾此所為請求，為無理由，應予駁回。原審判命上
    訴人給付六十萬五千八百二十八元及其中二十萬五千八百二十八元自九十年二月
    六日起算之法定遲延利息，核無不當，上訴人意旨指摘原判決此部分不當，求予
    廢棄改判，為無理由，應駁回其上訴。又附帶上訴人請求上訴人再給付二十八萬
    三千四百九十六元（000000-000000=283496）及其中十二萬三千四百九十六元（
    000000-000000=123496）自九十一年三月十六日起算之利息部分，原判決就此部
    分為附帶上訴人敗訴之判決，自有未洽，附帶上訴人就此部分指摘原判決不當，
    求予廢棄改判，為有理由，爰由本院將原判決此部分廢棄，改判如主文第二項(一)
    、(二)所示。至於逾上開應准許部分，附帶上訴人之請求為無理由，原審為其敗訴
    之判決，並無違誤，附帶上訴人就此部分所為之附帶上訴，為無理由，應予駁回
    。另上訴人應再給付之金額中之十六萬元部分（000000-000000=160000），附帶
    上訴人於本院追加請求自九十一年三月十六日起算之法定遲延利息，為有理由，
    應予准許；逾此部分之追加請求，為無理由，應予駁回。又附帶上訴人就其勝訴
    部分，雖陳明願供擔保請准為假執行之宣告，但該部分金額未逾一百五十萬元，
    上訴人不得上訴，該部分應已確定，自無宣告假執行之必要，原審駁回該部分假
    執行之聲請，理由雖有不同，但結論尚無不當。
八、據上論結：本件上訴為無理由，附帶上訴及追加之訴均為一部有理由一部無理由
    ，依民事訴訟法第四百四十九條第一項、第四百五十條、第七十八條、第七十九
    條但書，判決如主文。
中　　　華　　　民　　　國　　九十一　　年　　十二　　月　　　五　　　日
                                      臺灣高等法院高雄分院民事第二庭
~B1審判長法官　簡色嬌
~B2法　　　官　林紀元
~B3法　　　官　陳真真
右為正本係照原本作成。
上訴人不得上訴。
附帶上訴人如對本判決上訴，須於判決送達後二十日內向本院提出上訴狀，其未表明上訴理由者
，應於上訴後二十日內向本院提出上訴理由書（均須按他造當事人之人數附繕本）。
上訴時應提出委任律師或具有律師資格之人之委任狀，並依附註條文規定辦理。
中　　　華　　　民　　　國　　九十一　　年　　 十二　　 月　　六　　　　日
~B法院書記官　高惠珠
附註：
民事訴訟法第四百六十六條之一：
對於第二審判決上訴，上訴人應委任律師為訴訟代理人，但上訴人或其法定代理人具
有律師資格者，不在此限。
上訴人之配偶、三親等內之血親、二親等內之姻親，或上訴人為法人、中央或地方機
關時，其所屬專任人員具有律師資格並經法院認為適當者，亦得為第三審訴訟代理人。
第一項但書及第二項情形，應於提起上訴或委任時釋明之。
